最高法院刑事判決　　　　　　九十六年度台上字第四六四九號
上　訴　人　甲○○
上列上訴人因強盜等罪案件，不服台灣高等法院台南分院中華民
國九十六年六月五日第二審判決（九十五年度上訴字第九八九號
，起訴案號：台灣台南地方法院檢察署九十四年度偵字第四三五
三、四九七二、六二四一、六四三七號），提起上訴，本院判決
如下：
    主  文
原判決關於甲○○連續意圖為自己不法之所有，結夥三人以上，
攜帶兇器，以強暴至使不能抗拒，而取他人之物部分撤銷，發回
台灣高等法院台南分院。
其他上訴駁回。
    理  由
一、撤銷發回部分：
本件原判決認定上訴人甲○○夥同永全（處有期徒刑七年十月
確定）與陳重成（處有期徒刑八年二月確定）、王進聖（處有期
徒刑七年八月確定）、綽號「黑奇」之成年男子、不詳姓名之成
年男子等人，分別基於犯意聯絡，並基於意圖為自己不法所有之
概括犯意：（一）於民國九十四年一月一日凌晨二時五十分許，
由上訴人駕駛自小客車搭載陳重成、王進聖，結夥三人，基於意
圖為自己不法所有之犯意聯絡，攜帶向他人借得之有無殺傷力不
明之客觀上足以攻擊人身，危及人生命、身體安全，可供兇器使
用之黑色玩具手槍一支，前往台南市中西區○○○街一五五號旁
之停車場附近。上訴人負責駕車接應，陳重成則持前開玩具手槍
與王進聖走至停車場，見林士堯一人因酒醉在車牌號碼ＣＴ─五
五五二號車內睡覺，認有機可乘，遂由陳重成打開車門，持手槍
抵住林士堯大腿，令林士堯交出現金，因林士堯拒不交出，陳重
成便持手槍毆打林士堯頭部，使林士堯因而受有頭部撕裂傷。王
進聖乃打開車門強取林士堯所有之皮夾一只（內有現金新台幣七
千元、港幣二百五十元、人民幣八十元、健保卡及駕駛執照等物
），以強暴至使不能抗拒而取林士堯之物。得手後，陳重成隨即
撥打電話通知上訴人駕車接應逃逸，強取之現金朋分王進聖約新
台幣（下同）一千二百元，其餘花用殆盡。（二）同年一月三十
一日晚間九時四十五分許，由上訴人駕駛永全所提供之車牌號
碼五Ｗ─０八九一號自用小客車（登記車主為永全之母江月
里）搭載永全、陳重成，結夥三人，基於意圖為自己不法所有
之犯意聯絡，攜帶陳重成在台南市○○路所購得之客觀上足以攻
擊人身，危及人生命、身體安全，可供兇器使用之西瓜刀一支，
至台南市○區○○○路與海安路口停車場（公六預定地）附近。
上訴人負責駕車接應，陳重成則持西瓜刀與永全走至停車場，
見蘇美妃一人正要駕駛車牌號碼Ｄ三─九三九六號小客車時，認
有機可乘，遂由陳重成打開車門，持西瓜刀抵住蘇美妃脖子，令
蘇美妃交出現金，永全亦打開車門推擠蘇美妃身體，蘇美妃因
反抗掙扎致下巴、左手中指、右手背遭割傷。永全便強取蘇美
妃所有之手提袋一只（內有華南銀行存摺一本、日文課本等物）
，及門號0000000000之行動電話機一支，以強暴至使
不能抗拒而取蘇美妃之物。得手後，陳重成隨即撥打電話通知上
訴人駕車接應逃逸，強盜所得之前開行動電話機則由永全插入
其所持有之門號0000000000SIM 卡使用。（三）同年
二月二十七日下午，上訴人駕駛永全所提供之前開車牌號碼五
Ｗ─０八九一號自用小客車，搭載永全、陳重成及「黑奇」，
結夥三人以上，基於意圖為自己不法所有之犯意聯絡，攜帶不詳
人所有之客觀上可供兇器使用之有無殺傷力不明之銀色手槍、及
陳重成先在台南市區下車購買之西瓜刀各一支（已丟棄），由陳
重成在車上提議強盜，乃尋找作案對象。車行至台南市○○路公
十一號地下停車場時，陳重成、「黑奇」、永全三人即下車埋
伏，上訴人則駕車在外等候接應。嗣永全因身體不適，乃於同
日下午十六時三十一分五十一秒打電話給上訴人，由上訴人先將
其接走，二人共同在外等候接應陳重成、「黑奇」。其後，於同
日下午十六時四十五分許，黃郁甯一人駕駛車牌號碼Ｃ九─七六
九八號自用小客車至前開公十一地下停車場停放時，陳重成乃與
「黑奇」分別持前開西瓜刀、手槍走近黃郁甯停放之車輛。「黑
奇」持玩具手槍指著黃郁甯，令黃郁甯交出現金，因黃郁甯拒不
交出，「黑奇」即強取黃郁甯所有之手提袋一個（內有現金約七
千六百元、含門號0000000000號SIM卡之OKWAP牌行動
電話機一支、國民身分證、健保卡、學生證、駕駛執照、台新銀
行信用卡等物），並毆打黃郁甯臉部，致黃郁甯因而嘴角紅腫（
傷害部分未據告訴），以強暴至使不能抗拒而取黃郁甯之物。陳
重成則在一旁把風。得手後隨即撥打電話通知上訴人、永全駕
車接應逃逸，強盜所得之前開行動電話機則由陳重成插入其所持
有之門號0000000000號SIM 卡使用等情，因而撤銷第
一審關於上訴人部分之科刑判決，改判依刑法修正前連續犯之規
定，仍論處上訴人連續意圖為自己不法之所有，結夥三人以上，
攜帶兇器，以強暴至使不能抗拒，而取他人之物罪刑（處有期徒
刑九年），固非無見。
惟查：（一）按以自己共同犯罪之意思，參與實施犯罪構成要件
以外之行為，或以自己共同犯罪之意思，事先同謀，而由其中一
部分人實施犯罪之行為者，或以幫助他人犯罪之意思，參與構成
犯罪事實一部之實施者，固均為共同正犯。但如以幫助之意思，
對於正犯資以助力，而未參與實施犯罪之行為者，則為幫助犯而
非共同正犯。依原判決事實欄一之(二)及(三)所載，陳重成與永全
等人，或持西瓜刀，或持西瓜刀及有無殺傷力不明之銀色手槍，
分別對被害人蘇美妃、黃郁甯下手行搶，並以強暴至使不能抗拒
而取走蘇美妃、黃郁甯之物，而上訴人則單純駕車負責接送，並
未參與強盜之犯罪構成要件行為，事後亦未分得所劫財物。則上
訴人究係幫助他人犯罪之意思？抑或以自己共同犯罪之意思，而
有上開強盜之情事？事實猶欠明瞭，原審對此未詳加調查推求，
遽於判決內認定上訴人係基於意圖為自己之犯意聯絡而屬共同正
犯，尚嫌速斷。（二）刑之量定，固屬於實體法上賦予法院得為
自由裁量之事項，但法院行使此項職權時，仍應受比例原則、平
等原則等一般法律原則之支配，亦即必須受法律秩序之理念、法
律感情及慣例等所規範，非可恣意為之，則裁量刑之輕重時，應
符合罪刑相當之原則，並斟酌客觀上之適當性、相當性與必要性
，予以適度之判斷，使罰當其罪，以維護公平正義，否則即屬職
權濫用之違背法令。依原判決所確認之事實，上訴人參與強盜者
僅該判決事實一之(一)(二)(三)；而陳重成除共犯上開犯罪事實之罪外
，復另行參與該判決事實一之(四)所示之攜帶兇器強盜犯行，且陳
重成每次皆分持西瓜刀或有無殺傷力不明之手槍下手搶劫，上訴
人則僅駕車接送，原判決復未認定上訴人係首謀之人，則陳重成
實行之強盜行為，其次數較上訴人為多，其侵害性亦較上訴人嚴
重，而原審對上訴人為刑之量定時，依其理由說明，又均係審酌
上訴人及陳重成等人，夜間持玩具手槍或西瓜刀等兇器，強盜在
停車場停車民眾及婦女之財物，除造成被害人精神極大恐懼及財
產損害外，更嚴重破壞社會治安，惡性深重、強盜所得財物尚非
甚鉅、強盜之次數頻繁及上訴人、陳重成等人之品行、實際參與
作案之程度及次數，犯後並無悔意，猶飾詞狡辯等一切情狀（見
原判決第二七頁），則原判決就上訴人及陳重成等之量刑何以懸
殊有別（即陳重成處有期徒刑八年二月，上訴人卻處有期徒刑九
年）﹖此項差別，是否符合罪刑相當原則、比例原則及平等原則
？是否係因審酌客觀上適當性、相當性與必要性之價值要求，始
為不同刑之量定？有無裁量權濫用之情形？均待研求。（三）除
刑事訴訟法有特別規定外，已受請求之事項未予判決，或未受請
求之事項予以判決者，其判決當然為違背法令，刑事訴訟法第三
百七十九條第十二款規定甚明。本件起訴書指上訴人涉嫌分別與
陳重成、翁國欽、葉志龍等人基於共同意圖為自己不法之所有之
犯意聯絡，並基於概括犯意，連續有原判決事實二所載之加重竊
盜等行為等情（即起訴部分），於第一審判決後，因檢察官認上
訴人另與陳重成（因確定判決效力所及，已另為不起訴處分）共
同基於意圖為自己不法所有之犯意聯絡，於九十四年三月二十八
日凌晨二時，侵入郭振興所經營位於台南市○○區○○路二段七
八○號之水電行內，竊取郭振興所有之抽水馬達二台、電鑽三支
及安泰銀行信用卡、玉山銀行信用卡，得手後，將電鑽及馬達載
運至台南縣玉井鄉之櫻花牌材料行變賣。上訴人復以偽造「郭振
興」署押於簽帳單上之方式，連續於（一）同日上午五時三十八
分許，持上開竊得之安泰銀行信用卡，至台南縣永康市○○路九
０三號「王府大飯店」，刷卡消費五千九百四十元。（二）同日
上午十時四十三分及十一時六分許，持上開竊得之玉山銀行信用
卡，至台南市○○街一八二號「廣大銀樓」，分別刷卡消費一萬
四千七百元及九萬元。（三）同日上午九時五十三分許，持上開
竊得之玉山銀行信用卡，至台南市○○路○段一六七號「麗珍珠
寶銀樓」，刷卡消費一萬一千一百元，足生損害於玉山銀行、安
泰銀行及郭振興。因認上訴人另涉有刑法第三百二十條第一項、
第二百十六條之行使第二百十條偽造私文書、第三百三十九條第
一項之詐欺等罪嫌部分（即台灣台南地方法院檢察署九十五年度
偵字第九五○號部分，下稱併案部分），與前開起訴部分屬牽連
犯之裁判上一罪關係，由台灣台南地方法院檢察署於九十五年十
月十三日以南檢朝信九五偵九五○字第七一七七九號函移送原審
併案審理（見原審卷一第一七三頁），經原審審理結果，認併案
部分原應為無罪之諭知，惟因檢察官認此部分與起訴部分有牽連
犯之裁判上一罪關係，故不另為無罪之諭知云云（見原判決第二
五、二六頁）。然原審既認併案部分不能證明上訴人犯罪，應為
無罪之判決，則未經起訴而為檢察官移送併辦部分與起訴部分，
即無牽連犯之裁判上一罪關係可言，上開併案部分自非起訴效力
所及，不得併予審判，應將該部分退回移送之檢察署處理，始為
適法。乃原審就併案部分併予審判，且為上訴人不另為無罪之諭
知，難謂無未受請求之事項予以判決之違法。以上或為上訴人上
訴意旨所指摘，或為本院得依職權調查之事項，應認原判決關於
上訴人加重強盜部分有撤銷發回更審之原因。又原審不另為無罪
之諭知部分（原判決理由貳之五），基於審判不可分之原則，併
予發回，合予指明。
二、上訴駁回部分：
按刑事訴訟法第三百七十六條所列各罪之案件，經第二審判決者
，不得上訴於第三審法院，法有明文。本件上訴人甲○○被訴結
夥三人以上，攜帶兇器，毀越門扇竊盜罪部分，原審係依刑法第
三百二十一條第一項第二、三、四款論處罪刑，核屬刑事訴訟法
第三百七十六條第二款之案件。依首開說明，既經第二審判決，
自不得上訴於第三審法院，上訴人竟併提起上訴，顯為法所不許
，應予駁回。
據上論結，應依刑事訴訟法第三百九十五條前段、第三百九十七
條、第四百零一條，判決如主文。
中　　華　　民　　國　九十六　年　　八　　月   三十   日
                      最高法院刑事第四庭
                          審判長法官  莊　登　照
                                法官  黃　一　鑫
                                法官  林　秀　夫
                                法官  徐　昌　錦
                                法官  許　錦　印
      本件正本證明與原本無異
                                      書  記  官
中　　華　　民　　國　九十六　年　　九　　月    五    日
                                                H
